【裁判字號】    98,上易,194
【裁判日期】    980527
【裁判案由】    返還土地
【裁判全文】
臺灣高等法院民事判決                 98年度上易字第194號
上  訴  人  甲○○
訴訟代理人  徐揆智律師
            林幸慧律師
被  上訴人  丁○○    臺北縣新莊市○○街15之2號
訴訟代理人  戊○○
上列當事人間請求返還土地事件，上訴人對於中華民國97年12月
31日臺灣板橋地方法院97年度訴字第2642號第一審判決提起上訴
，本院於98年5月13日言詞辯論終結，判決如下：
    主      文
上訴駁回。
第二審訴訟費用由上訴人負擔。
    事實及理由
一、被上訴人起訴主張：坐落臺北縣新莊市○○段61地號土地（
    下稱系爭土地）為被上訴人及其他共有人分別共有，被上訴
    人所有權應有部分為萬分之37。被上訴人係門牌號碼臺北縣
    新莊市○○街15之2號3樓之所有權人，上訴人為同棟1 樓之
    所有權人，上訴人未經被上訴人及其他共有人的同意，搭蓋
    如原判決附圖（下稱附圖）61-A001所示面積7.21 平方公尺
    之遮雨棚，及附圖61-A002所示面積8.50 平方公尺之增建部
    分，為無權占有。因該增建部分占用防火巷，影響被上訴人
    之消防逃生安全，此部分亦經臺北縣政府違章建築拆除大隊
    認定為違建，已依序排定時間拆除，惟需時甚久迄今仍未拆
    除。為此依民法第767條物上請求權及民法第184條第1 項侵
    權行為規定，求為判決：上訴人應將上開遮雨棚與增建部分
    拆除，將土地返還被上訴人及其他共有人全體。
二、上訴人則以：上訴人係向訴外人己○購得臺北縣新莊市○○
    街15號1 樓房屋（下稱系爭房屋）及基地所有權應有部分，
    己○於79年3 月間向其前手買得系爭房屋時，被上訴人所指
    增建部分早已存在，上訴人並未擴建，毗鄰之房屋共286 戶
    之1 樓亦有增建，應可推測防火巷之建物係建商蓋房屋時就
    同時增建，歷經十多年相安無事，此非單純之沉默，而係全
    體共有人就系爭土地上有默許同意占用防火巷為增建之分管
    協議，被上訴人於95年5月向其前手購得3樓，應受分管契約
    之拘束。被上訴人於購屋2 年後始提起本件訴訟，顯係被上
    訴人因兩造另有訴訟案件，而挾怨報復等語，資為抗辯。
三、原審判決上訴人應將坐落臺北縣新莊市○○段61地號上之如
    附圖61-A001所示面積7.21 平方公尺之遮雨棚拆除，及將附
    圖61-A002所示面積8.50 平方公尺之增建部分拆除，將土地
    返還被上訴人及其他共有人。上訴人提起上訴，上訴聲明為
    ：(一)原判決廢棄。(二)上開廢棄部分，被上訴人在第一審之訴
    駁回。被上訴人答辯聲明：上訴駁回。
四、本件不爭執事項：
  (一)兩造均係坐落臺北縣新莊市○○段61地號土地之分別共有人
    ，被上訴人係門牌號碼臺北縣新莊市○○街15之2號3樓之所
    有權人，上訴人係同棟1 樓之所有權人，上訴人房屋後面有
    如附圖61-A001所示面積7.21平方公尺之遮雨棚，及附圖61-
    A002所示面積8.50平方公尺之增建部分。
  (二)前揭遮雨棚及違建位於防火巷內。
五、按以無權占有為原因，請求返還土地者，占有人對土地所有
    權存在之事實無爭執，而僅以非無權占有為抗辯者，土地所
    有權人對其土地被無權占有之事實無舉證責任，占有人自應
    就其取得占有係有正當權源之事實證明之。最高法院85年度
    台上字第1120號判決意旨參照。次按各共有人按其應有部分
    ，對於共有物之全部雖有使用收益之權。惟共有人對共有物
    之特定部分使用收益，仍須徵得他共有人全體之同意。最高
    法院62年台上字第1803號判例意旨參照。經查：
  (一)系爭土地上房屋於建造完成時，防火巷內並無搭蓋任何建物
    或遮雨棚，有建築物竣工照片黏貼卡在卷可稽（本院卷第77
    至78頁）。兩造為系爭土地之分別共有人，上訴人為系爭房
    屋之所有權人，系爭房屋後方搭建有附圖61-A001 所示7.21
    平方公尺之遮雨棚，及61-A002所示面積8.50 平方公尺之增
    建部分，該遮雨棚、增建部分係位於系爭土地上所設防火巷
    內，有勘驗筆錄及土地複丈成果圖可稽（原法院97年度重簡
    調字第581號卷，第45至46頁），兩造不爭執，可認是實。
  (二)次查，上訴人未舉出證據證明系爭房屋之遮雨棚及增建部分
    係經過系爭土地全體共有人同意所興建。證人己○（改名為
    林家慧）證稱略以：臺北縣新莊市○○街15之2號1樓房屋是
    由伊賣給上訴人，伊當初買來時，前手已經在防火巷內搭建
    有違建，不知道土地共有人是否有開會同意在防火巷搭建使
    用事宜，伊所有該房屋期間並沒有開會討論，伊使用該房屋
    期間沒有其他人要求拆除占用防火巷部分等語（原審卷第13
    至14頁）。證人乙○○證述略稱：系爭房屋之遮雨棚及增建
    部分存在有12年以上，於被上訴人遷入之前，伊不知道是否
    有人提出拆除遮雨棚之主張或異議等語（本院卷第49頁至反
    面）。證人丙○○證述略稱：伊不知道系爭房屋遮雨棚及增
    建部分是否為舊有存在超過12年以上之建物，亦不知道於被
    上訴人遷入前，是否有人提出拆除系爭房屋遮雨棚之主張或
    異議等語（本院卷第49頁反面至第50頁）。上開證人證言不
    能證明系爭房屋之遮雨棚及增建部分，係經過系爭土地全體
    共有人同意而興建。
  (三)再查，默示之承諾，必依要約受領人之舉動，或其他情事足
    以間接推知其有承諾之意思者，始得認之，若單純之沈默，
    則除依交易上之慣例或特定人間之特別情事，足認承諾者外
    ，不得認為默示承諾。而無權占有之事實不因時間經過長久
    而足以推定有合法權源存在。系爭房屋之比鄰房屋所有權人
    縱占用防火巷增建，或系爭土地其他共有人未提出拆除系爭
    房屋遮雨棚及增建部分之異議或主張，均不能據此推論系爭
    土地全體共有人同意系爭房屋占用防火巷為增建，或有分管
    協議存在。上訴人辯稱系爭房屋之遮雨棚及搭建部分，存在
    超過12年以上，各共有人默示同意占用防火巷為增建，有分
    管協議存在云云，不足可採。
  (四)綜上，上訴人辯稱系爭房屋搭建之遮雨棚及增建部分係經系
    爭土地全體共有人同意，全體共有人對於占用防火巷有分管
    協議存在，被上訴人應受分管協議之拘束，不得主張拆屋還
    地等語，為無可採。
六、末查，系爭房屋之遮雨棚及搭建部分，經臺北縣政府違章建
    築拆除大隊以「依建築技術規則施工編第4章第6節第110 條
    第1款之規定，建築物應自基地後側之境界線退縮淨寬1.5公
    尺以上之空地為防火間隔，準此，在防火間隔擅自搭蓋違章
    建物或設置任何固定式阻礙者，即為防火間隔違章建築」為
    由，認定為違章建築，已依序排拆，有臺北縣政府違章建築
    拆除大隊97年7月1日北縣拆認字第0970028072號函及臺北縣
    違章建築拆除優先次序表在卷可稽（原法院重簡調字卷，第
    47至49頁）。足認系爭房屋之遮雨棚及搭建部分，占用防火
    巷，有危及公共安全之虞。上訴人辯稱被上訴人請求拆除遮
    雨棚及增建部分，對其他共有人及社會大眾並無益處，被上
    訴人係以損害他人為主要目的為本件請求云云，為不可採。
七、上訴人不能立證證明系爭土地之共有人就系爭房屋之遮雨棚
    及搭建部分之使用，有分管協議存在，上訴人所有系爭房屋
    之遮雨棚及搭建部分為無權占有，被上訴人請求上訴人將附
    圖61-A001所示面積7.21平方公尺之遮雨棚拆除，及附圖61-
    A002所示面積8.50平方公尺之增建部分拆除，並將該部分土
    地返還予被上訴人及其他共有人全體，為有理由，應予准許
    。
八、綜上所述，被上訴人依民法第767 條規定，請求上訴人拆除
    系爭房屋之遮雨棚及增建部分，為有理由，應予准許。是原
    審判命上訴人拆除遮雨棚及增建部分，將系爭土地返還予被
    上訴人及其他共有人全體，於法並無不合。上訴意旨指摘原
    判決不當，求予廢棄改判，為無理由，應予駁回。
九、本件事證已臻明確，兩造其餘攻擊防禦方法及未經援用之舉
    證，經審酌核與本件判決結果不生影響，不再逐一論述，附
    此敘明。
十、據上論結，本件上訴為無理由，依民事訴訟法第449條第1項
    、第78條，判決如主文。
中    華    民    國    98    年    5     月    27    日
                    民事第二庭
                        審判長法  官  吳謙仁
                              法  官  蘇瑞華
                              法  官  李瓊蔭
正本係照原本作成。
不得上訴。
中    華    民    國    98    年    6     月    1     日
                              書記官  王才生


司法院資訊處製作；財團法人民間司法改革基金會備份。
